臺灣屏東地方法院刑事判決　　　　　　　　94年度易字第55號
公　訴　人　臺灣屏東地方法院檢察署檢察官
被　　　告　乙○○　男　38歲.
被　　　告　丙○○　男　28歲.
被　　　告　丁○○　男　53歲.
選任辯護人　邱芬凌律師
上列被告等因竊盜案件，經檢察官提起公訴（92年度偵字第2395
號），本院判決如下：
     主  文
乙○○、丙○○、丁○○均無罪。
     理  由
一、公訴意旨略以：被告乙○○、丁○○均係挖土機司機，明知
    坐落屏東縣里港鄉○○村○○段560 地號土地（下稱系爭土
    地）為國有土地，現由行政院退除役官兵輔導委員會管理，
    竟在未經該會之同意，與黃森銀（另由臺灣屏東地方法院檢
    察署檢察官簽分偵辦）意圖為自己不法之所有，基於竊盜之
    犯意聯絡，於民國91年10月21日由被告乙○○、丁○○2 人
    各以其自有之PC300 型小松牌挖土機，在上址盜挖數量約75
    立方公尺之砂土後，交不詳砂石車運送離去。盜採過程中適
    因被告乙○○之挖土機故障，乃電呼經營拖板車運送業務之
    被告丙○○前來處理，迨被告丙○○到場後，明知被告乙○○之挖土機係用於盜採現場砂土，竟基於幫助竊盜之犯意，
    將其挖土機駛上拖板車，準備載離現場修理，經警據報於同
    日23時許在上開地點查獲，因認被告乙○○、丁○○涉有刑
    法第320 條第1 項之竊盜罪嫌，被告丙○○則涉有刑法第32
    0 條第1 項、第30條第1項幫助竊盜罪嫌云云。
二、按犯罪事實應依證據認定之，無證據不得認定犯罪事實；不
    能證明被告犯罪者，應諭知無罪之判決，刑事訴訟法第154
    條第2 項、第301 條第1 項前段分別定有明文。又犯罪事實
    之認定，應憑真實之證據，倘證據是否真實尚欠明確，自難
    以擬制推測之方法，為其判斷之基礎，而認定犯罪事實之證
    據係指足以認定被告確有犯罪行為之積極證據而言，該項證
    據自須適合於被告犯罪事實之認定，始得採為斷罪資料，最
    高法院53年度臺上字第656 號、29年度上字第3105號判例可
    資參照。且刑事訴訟上證明之資料，無論其為直接或間接證
    據，均須達於通常一般之人均不致有所懷疑，而得確信其為
    真實之程度，始得據為有罪之認定，若其關於被告是否犯罪
    之證明未能達此程度，而有合理懷疑之存在，致使無從形成
    有罪之確信，根據「罪證有疑，利於被告」之證據法則，即
    不得遽為不利被告之認定，最高法院76年度臺上字第4986號
    判例亦可稽。
三、公訴人認被告乙○○、丁○○等涉有竊盜罪嫌、被告丙○○
    涉有幫助竊盜罪嫌，無非係以：(一)證人即查獲本案之警員甲○○、沈朝開指證現場附近並無其他整地工程，被告丁○○
    之挖土機為警查獲時係位於系爭土地已遭挖掘之坑洞旁，機
    械臂桿立於高舉狀態，引擎仍於運轉中之現場情狀；(二)被告
    丁○○於本案查獲後2 日始向警方報稱遺失挖土機，與常情
    有違；(三)被告丙○○係屏北地區託板車業者，理應明知被告
    乙○○與丁○○係在係爭土地盜採砂石，竟仍為被告乙○○
    載送挖土機，難謂無幫助被告乙○○之故意，及警製偵查報
    告、現場圖、現場照片、地籍圖謄本、贓物責付保管單及扣
    押機具發還證明單等在卷可稽為其論據。
四、訊據被告乙○○、丁○○及丙○○均堅詞否認有何竊盜及幫
    助竊盜之事實，被告乙○○辯稱，當天早上伊曾僱請被告丙○○將其挖土機載送至系爭土地附近停放，惟被告丙○○事
    後告知該挖土機故障，所以再僱請其將挖土機載回，當晚伊
    人在家中，並未在系爭土地盜採砂石等語；又被告丙○○辯
    稱，伊於當日早上將被告乙○○之挖土機載至系爭土地後，
    因發現挖土機故障通知被告乙○○，嗣被告乙○○回電囑伊
    將該挖土機拖出，伊即於晚間至系爭土地載運挖土機，並無
    幫助竊盜行為等語；被告丁○○則辯稱，伊之挖土機係於本
    案查獲前即遭人竊走，當天伊並未至系爭土地盜採砂石，嗣
    後經他人相告始知其挖土機遭警方扣案等語。
五、經查，本案為警查獲之時，並未發現被告乙○○、丁○○在
    現場之事實，業經警員紀毅明結證在卷（見偵卷第19頁），
    證人即當時在場之警員甲○○亦於本院證稱，當時有民眾打
    電話報警說有人在盜挖砂石，伊及同事即乘私人轎車至現場
    ，該處只有1 部拖板車及2 部挖土機，比較新的那部停留在
    坑洞附近，引擎還在運轉，另1 部比較舊的已經開上了拖板
    車，現場只有被告丙○○和他的2 個朋友（按，即陳信宏及
    林家慶）等語（見本院卷第70頁、第72頁），核與當日與被
    告丙○○同至現場之證人陳信宏、林慶家證稱，伊等到系爭
    土地之時，均未看到有人在場等語（見偵卷第33頁）相符，
    足見被告乙○○、丁○○辯稱伊等於當日並未至本案查獲現
    場等語，並非無憑。
六、公訴人雖以被告丁○○以駕駛挖土機為業，竟於其挖土機為
    警扣案2 日後始察覺報警，與常理不符，且本案查獲當時，
    被告丁○○之挖土機機械臂桿尚高舉，引擎仍於運轉狀態，
    故被告丁○○應有參與本案竊行云云。然被告丁○○於91年
    10月23日曾至屏東縣警察局里港分局三和派出所報案之事實
    ，業據證人甲○○於檢察官偵訊時詳述在卷（見偵卷第33頁
    ），復經證人黃美慧證稱，91年10月20日曾與被告丁○○至
    高雄的成功新村看挖土機，隨後被告丁○○即至其子於高雄
    縣仁武鄉之住所居住，報警當日（即91年10月23日）被告丁○○打電話告訴伊挖土機不見了，伊曾陪被告丁○○去報警
    ，被告丁○○平常大約2 至3 日察看1 次其挖土機（見本院
    卷第77至79頁）等語。另證人即挖土機司機王佳宏亦證稱，
    伊做完工之後，會將挖土機停放在工地旁邊，有工作時挖土
    機需約2 天發動1 次，如果沒有工作就不用發動也不用保養
    ，伊最後一次幫被告丁○○開挖土機是在91年9 月間於高雄
    縣美濃鎮之成功新村，而伊有為被告丁○○巡視該挖土機直
    至同年10月初為止（見本院卷第79、80頁）等語，參諸挖土
    機雖得自行以履帶移動，惟因車體龐大重量甚巨，且行走速
    度緩慢，難以於一般道路行駛，車主多需另行僱用拖板車予
    以載送之情，可見該挖土機雖為被告丁○○之生財工具，惟
    於未承攬得工程施作之際，並無再花費成本僱工將挖土機載
    送至其住處附近之必要，是被告丁○○辯稱伊之挖土機停放
    他處，於91年10月20日巡視後，至同年月23日始發現遺失而
    報案等語，並非無據。另證人丙○○雖證稱91年10月21日22
    時許伊至系爭土地之際，有見到被告丁○○所有之挖土機在
    坑洞附近工作（見本院卷第63頁、第64頁）等語，證人甲○○亦證稱，當時到達查獲現場，坑洞旁被告丁○○的挖土機
    的手臂還是高舉的，顯然於伊等到場前還在施作（見偵卷第
    35 頁）等 語，然於警方至系爭土地查獲本案前，在場之證
    人陳信宏、林家慶均未見到操作被告丁○○所有之挖土機的
    人，業經上開2 位證人證述無誤（見偵卷第33頁），證人即
    被告丙○○亦稱，因為晚上視線不明，所以伊看不清楚誰在
    被告丁○○之挖土機上面（見本院卷第65頁）等語，是縱被
    告丁○○所有之挖土機於警方查獲當時仍於運轉狀態，亦僅
    能推論於警方到達現場前有人在操作該挖土機，惟仍無法據
    此反推而認被告丁○○當時於現場竊取砂石。
七、又證人甲○○證稱，伊到現場時，被告乙○○之挖土機已經
    開上拖板車，從拖板車到系爭土地內之坑洞，再到離坑洞不
    到200 公尺遠之鐵絲網門，均有連續之挖土機履帶走過的痕
    跡，依照該痕跡之路徑判斷，應是被告乙○○之挖土機所造
    成的（見本院卷第73至75頁）等語，雖與警卷所附現場地形
    圖所繪製之相對位置一致，惟以警卷所附編號10、11、12、
    13之現場照片與上開地形圖對照可知，系爭土地當時甚為乾
    燥且礫石眾多，履帶痕跡非深而斷斷續續出現，自坑洞至鐵
    絲網門間之履帶痕與自鐵絲網門至拖板車間之履帶痕，二者
    並非始終連續，公訴人亦未就此二履帶痕跡之寬度、態樣是
    否相同予以舉證證明之，故依此推論被告乙○○之挖土機係
    自坑洞處移至鐵絲網門處後，再駛上拖板車之過程，尚嫌速
    斷。而證人即被告丙○○既證稱，伊於91年10月21日18時許
    ，受被告乙○○之委託將其挖土機載運至系爭土地旁100 餘
    公尺外的鐵門（按，即上開鐵絲網門）旁邊，同日23時許，
    伊將拖板車停放於與挖土機相距約50公尺左右，即遭警方查
    獲時之位置，再將挖土機開上拖板車等語，依上開現場地形
    圖及照片，亦有自鐵絲網門處直行至拖板車停放位置之履帶
    痕跡，可見被告乙○○辯稱伊於91年10月21日委由被告丙○○將其挖土機載送至系爭土地附近停放後，因得知該挖土機
    操作輪盤故障，遂再通知被告丙○○將停放於原地之挖土機
    載送回去等語，尚屬合理。另公訴人雖以系爭土地附近並無
    魚塭，亦無整地痕跡，被告乙○○應無於附近整地而行經系
    爭土地內坑洞附近之可能，論斷被告乙○○應有盜採砂石竊
    行云云，然起訴書中所列之警方蒐證錄影帶經本院於94年3
    月13日當庭勘驗結果，並未錄製任何內容，有本院勘驗筆錄
    1 份附卷可稽（見本院卷第46頁），而被告乙○○亦於檢察
    官偵訊時稱，當時係案外人黃森銀僱用伊至該處附近整地，
    但尚未開始做（見偵卷第34頁），被告丙○○是為了拖挖土
    機，才會經過系爭土地（見本院卷第83頁、偵卷第35頁）等
    語，核與證人即被告丙○○之上開證述一致，依其2 人所述
    ，被告乙○○紀尚未施作，則系爭土地之附近尋無整地痕跡
    ，亦不足奇，足見公訴人以此論據推斷被告乙○○之竊盜犯
    行，並非可採。
八、綜上所述，公訴意旨就被告丁○○、乙○○涉犯普通竊盜罪
    嫌所提出之證據，仍未足致通常一般人均不致有所懷疑，而
    得確信其為真實之程度，依前開說明，自不得為被告2 人有
    罪之認定。此外，復查無其他積極證據足資證明被告丁○○
    、乙○○有何公訴人所指竊盜犯行，自屬不能證明其等犯罪
    ，應為被告丁○○、乙○○無罪之諭知。
九、按刑法上之幫助犯，以正犯已經犯罪為前提要件，故幫助犯
    無獨立性，係從屬於正犯而成立，如無他人犯罪行為之存在
    ，幫助犯即無由成立（最高法院83年度台上字第1747號判決
    參照），又幫助犯之性質，實務及學說之多數見解，認為係
    採共犯從屬性說之立場，亦即應以正犯著手於犯罪構成要件
    之實行，且具有違法性為必要。本案被告丁○○、乙○○被
    訴普通竊盜罪既因不能證明犯罪而均不成立，自無何幫助犯
    可言。公訴人雖以被告丙○○自承多次受僱載送被告乙○○
    之挖土機，並多次目睹被告丁○○、乙○○受黃森銀之指派
    整地或盜挖私有地，也多次看到被告丁○○、乙○○之挖土
    機在同一地點（見偵卷第64頁），惟本案公訴人起訴被告丁○○、乙○○竊盜之事實既屬不能證明，縱被告丙○○曾受
    僱載送被告丁○○、乙○○之挖土機，及目睹被告丁○○、
    乙○○之挖土機於相同地點一起工作等情事，亦與本案無涉
    。故本案公訴人起訴之被告丁○○、乙○○竊盜犯行既均不
    成立，所訴被告丙○○幫助竊盜犯行自無從存在，即應不罰
    ，爰就此部分為被告丙○○無罪之諭知。
據上論斷，應依刑事訴訟法第301條第1項，判決如主文。
本案經檢察官鄭伊鈞到庭執行職務。
中　　華　　民　　國　　94　　年　　5 　　月　　25　　日
                  刑事第五庭  審判長  法  官  羅森德
                                      法  官  楊文廣
                                      法  官  林柏泓
以上正本證明與原本無異。
如不服本判決應於收受本判決送達後十日內向本院提出上訴書狀，
其未敘述上訴理由者，並得於提起上訴後十日內向本院補提理由
書狀（均須按他造當事人之人數附繕本）「切勿逕送上級法院」
                                書記官  劉淑蓉
中　　華　　民　　國　　94　　年　　5 　　月　　22　　日
